臺灣臺中地方法院刑事判決　　　　　　　96年度易字第1825號
公　訴　人　臺灣臺中地方法院檢察署檢察官
被　　　告　甲○○原名：林莉.
上列被告因違反毒品危害防制條例案件，經檢察官提起公訴（九
十六年度毒偵字第九九０號、第一一二八號），本院裁定改以簡
式審判程序審理後，判決如下：
    主  文
甲○○施用第二級毒品，累犯，處有期徒刑伍月。又施用第二級
毒品，累犯，處有期徒刑伍月，扣案之第二級毒品甲基安非他命
包（毛重共計肆點柒公克，外包裝因與毒品甲基安非他命相結
合無從分離而應視為毒品），沒收銷燬之；扣案之吸食器個，
沒收。應執行有期徒刑捌月，扣案之第二級毒品甲基安非他命
包（毛重共計肆點柒公克，外包裝因與毒品甲基安非他命相結合
無從分離而應視為毒品），沒收銷燬之；扣案之吸食器個，沒
收。
    犯罪事實及理由
一、本案除起訴書犯罪事實欄一第十行至十三行關於「……於96
    年2月4日凌晨3時7許往前回溯96小時內某時點及96年2月8日
    下午5時30分許往前回溯96小時內某時點，在不詳處所，以
    不詳方式，施用施用第二級毒品安非他命2次。」之記載應
    更正為「……於96年2月1日某時及同年2月8日上午某時，在
    臺中縣太平市某友人住處，以將甲基安非他命置於吸食器內
    燃燒產生燻煙再吸食該燻煙之方式，各施用第二級毒品甲基
    安非他命1次。」、第十六行「第二級毒品安非他命3包（含
    袋重4.7公克）、安非他命」之記載應更正為「甲○○所有
    供施用第二級毒品所用之甲基安非他命3包（毛重4.7公克，
    外包裝因與毒品甲基安非他命相結合無從分離而應視為毒品
    ）、」等語，且證據部分並補充記載：「上揭被告施用第二
    級毒品二次之犯罪事實，業經被告於本院審理時坦承不諱」
    外，其餘犯罪事實及證據均引用檢察官起訴書之記載（如附
    件）。
二、按刑法第五十六條連續犯之規定業經修正公布刪除，並於九
    十五年七月一日施行，而依新法對於上開反覆實施犯罪模式
    之對應處置，除合於「接續犯」或「包括一罪」之情形外，
    則僅能依數罪併罰之規定個別處斷。且查：
（一）依最高法院八十六年臺上字第三二九五號判例意旨，數行
      為於同時同地或密切接近之時地實施，侵害同一之法益，
      各行為之獨立性極為薄弱，依一般社會健全觀念，在時間
      差距上，難以強行分開，在刑法評價上，以視為數個舉動
      之接續施行，合為包括之一行為予以評價，較為合理，方
      屬接續犯之範疇，足見「接續犯」之成立，係以時、空密
      接性為前提要件，即透過對於同一法益之同種類侵害行為
      繼續不間斷之實行，業已稀釋個別行為之獨立性，致使刑
      法評價時將之視為單一、整體之犯罪行為，以符合社會一
      般人對於行為概念之認知，並與行為人之犯罪目的相互結
      合。
（二）至於學理上「包括一罪」概念中，與施用毒品之犯罪型態
      較有關聯者，應屬「集合犯」之態樣。查，刑事法若干犯
      罪行為態樣，本質上原具有反覆、延續實行之特徵，立法
      時既予特別歸類，定為犯罪構成要件之行為要素，則行為
      人基於概括之犯意，在密切接近之一定時、地持續實行之
      複次行為，倘依社會通念，於客觀上認為符合一個反覆、
      延續性之行為觀念者，於刑法評價上，即應僅成立一罪。
      學理上所稱「集合犯」之職業性、營業性或收集性等具有
      重複特質之犯罪均屬之，例如經營、從事業務、收集、販
      賣、製造、散布等行為概念者是（最高法院九十五年度臺
      上字第四六八六號判決意旨參照）。從而，集合犯應係依
      一般社會通念，特定犯罪行為具有反覆實施之特性，立法
      者於制定刑罰法律之初，亦已認知該種行為類型之反覆性
      ，而有意藉由法條中客觀構成要件之行為要素，涵括上開
      具有反覆實施特性之數個犯罪行為，仍僅接受一次刑法之
      評價為已足。
（三）本次刑法修正既依據「刑罰公平原則」之考量，刪除有關
      連續犯之規定，並將含有連續犯性質之常業犯一併全數刪
      除（參見刑法修正草案總說明），其理由略為：實務上之
      見解對於「同一罪名」之認定過寬，所謂「概括犯意」經
      常可連綿數年之久，「且在採證上多趨於寬鬆」，每每在
      起訴之後，最後事實審判決之前，對繼續犯同一罪名之罪
      者，均適用連續犯之規定論處，不無鼓勵犯罪之嫌，亦使
      國家刑罰權之行使發生不合理之現象等語。雖立法理由同
      時稱：對於竊盜、吸毒 (施用毒品)之習慣犯，恐因數罪
      併罰而有量刑過重而產生不合理之現象一節，在實務運用
      上應可參考德、日等國之經驗，委由學界及實務以補充解
      釋之方式，發展接續犯之概念，對於合乎接續犯或包括的
      一罪之情形，認為構成單一之犯罪，以限縮數罪併罰之範
      圍，用以解決上述問題。然則：
   1、習慣犯與接續犯二者性質有別，且本次修法前「接續犯」
      與「連續犯」之概念，均已存在，最高法院判決、判例並
      已多所闡釋二者之區別，向來實務上對於施用毒品行為，
      均以「連續犯」論處，不認為是「接續犯」，如何會因修
      法後刪除連續犯規定，即變成屬於「接續犯」。
   2、所謂習慣犯，係指犯罪行為人對於犯罪行為具有倚賴性，
      而會反覆實施同一類犯罪之情形，是縱認施用毒品者性格
      上對於吸毒行為具有倚賴性，會反覆實施，而認吸毒犯屬
      於一種習慣犯，且連續犯及常業犯刪除後，習慣犯在論罪
      上應僅能歸屬於集合犯，而屬「集合犯」之一種。然習慣
      犯之用語在犯罪學上及刑事矯治上有其意義，施用毒品行
      為就其施用情狀，依社會一般客觀上之觀察，認論以一罪
      為適當時，固非不可參酌集合犯之法理，只論以包括一罪
      。惟實務運作上，應特加注意者，乃屬「集合犯」之犯罪
      ，並非其所有反覆實行之行為，皆一律認為包括一罪，仍
      須從行為人之主觀犯意，自始係基於概括性，行為之時、
      空上具有密切關係，「且」依社會通念認屬包括之一罪為
      合理適當者，始足當之，否則仍應依實質競合予以併合處
      罰。準此，施用毒品者，每一個滿足該次毒癮之施用毒品
      行為，在時空上既可明顯區隔，自係各自獨立之施用毒品
      行為。
   3、且查，刑法功能之一，在對違法犯罪行為，給予相當之刑
      罰制裁，藉由刑罰之威嚇力產生壓制遏阻犯罪之動能，除
      期矯治犯罪行為人之惡性，使得以再社會化，並確保國家
      社會共同生活體之法律秩序。是參酌首揭本次刑法修法理
      由，刑法有關連續犯、常業定刪除後，原則上應依一行為
      一罪一罰予以併合處罰，且實務上對於接續犯、集合犯等
      實質上一罪關係見解之變更，僅係回歸法律適用原貌而已
      ，目前階段不應過度擴張適用。如將時空上明顯足以區隔
      之滿足該次毒癮之各次施用毒品行為，遽以時間長短解決
      訴訟經濟問題，認均在「集合犯」包括一罪範圍之內，應
      屬違反廢除連續犯之立法意旨，蓋如此認定結果，非但不
      能端正立法意旨所稱：「每每在起訴之後，最後事實審判
      決之前，對繼續犯同一罪名之罪者，均適用連續犯之規定
      論處，不無鼓勵犯罪之嫌，亦使國家刑罰權之行使發生不
      合理之現象」等語之情形（反覆施用毒品，多次為警查獲
      之吸毒者，可透過「不曾間斷施用毒品」之空言自白云云
      ，獲得僅成立一個施用毒品罪之判決），並因連續犯加重
      其刑之規定業已刪除，致使反覆施用毒品之行為人形式上
      甚或實質上可獲得較未廢除連續犯規定前為輕之刑度之判
      決。如此，豈不反而加劇「鼓勵犯罪之嫌」，使國家刑罰
      權之行使發生「更不合理」之現象。
（四）此次立法理由針對吸毒犯行固有提到：「恐因數罪併罰而
      有量刑過重而產生不合理現象之現象一節，在實務運用上
      ，應可參考德、日等國之經驗，委由學界及實務以補充解
      釋之方式，發展接續犯之概念，對於合乎「接續犯」或「
      包括的一罪」之情形，認為構成單一之犯罪，以限縮數罪
      併罰之範圍，『用以解決』上述問題」等語。惟上揭論述
      ，顯然並未認以往實務對於施用毒品行為採連續犯而未採
      接續犯甚或集合犯之見解，有何不當，考其上揭用語之目
      的，應僅係提出一種解決「『恐』產生量刑過重現象」之
      想法供實務、學界參考。本次刑法修正既廢除連續犯及常
      業犯之規定，為達罰當其罪，符合罪刑相當原則目的，自
      不宜以原有連續犯或常業犯量刑標準之舊思維，為數罪併
      罰定執行刑之依據，業如前述。且修法前實務上因被告較
      後或較前之施用毒品行為未及為法院審酌，復因二者具有
      連續犯關係而為前案既判力所及，致無法對被告該次施用
      毒品行為予以論罪處罰之不合理現象所在多有，此次修法
      刪除連續犯規定而論以數罪併罰結果，一方面可避免上述
      不合理現象之發生，另方面透過法院嗣後以裁定定其應執
      行之刑時，得以綜合審酌裁量出一適當之應執行刑，應更
      能切合此次修法用意，並解決修法理由所謂恐因數罪併罰
      而有量刑過重而產生不合理現象之問題。是立法理由提及
      之恐因數罪併罰而有量刑過重而產生不合理之現象，依本
      院見解，應由法院於定其應執行之刑時，基於罰當其罪，
      符合罪刑相當原則目的之考量，予以綜合判斷裁量出一適
      當之應執行之刑，以資調節，而非遽予改變以往實務見解
      ，改論「集合犯」，否則，換湯不換藥，難以符合此次修
      法刪除連續犯規定之目的。
（五）綜上所述，立法理由言及之恐因數罪併罰而有量刑過重而
      產生不合理現象，既本可透過法院適當之裁量定出罪刑相
      當之刑期以滋避免、解決。且如將吸毒者在時空上明顯足
      以區隔之主觀上滿足各該次毒癮之各次施用毒品行為，予
      以評價為屬「集合犯」而僅成立一個施用毒品罪，復明顯
      有違本次修正刪除連續犯規定之立法本旨，合先敘明。
三、查甲基安非他命係屬毒品危害防制條例第二條第二項第二款
    所稱之第二級毒品。是核被告所為，係各犯毒品危害防制條
    例第十條第二項之施用第二級毒品罪。被告因施用第二級毒
    品而持有第二級毒品之低度行為，應為其施用之高度行為所
    吸收，不另論罪。被告先後所犯上開二罪間，犯意各別，行
    為互殊，應予分論併罰。而本件被告所為應非屬集合犯之性
    質，已如前述，是檢察官誤認被告多次施用第二級毒品犯行
    ，應屬集合犯，僅成立一罪，尚有未洽，附此指明。另被告
    前曾受徒刑之執行完畢，五年以內故意再犯本件施用第二級
    毒品之罪，應依刑法第四十七條第一項論以累犯，並就上揭
    二罪各加重其刑。爰審酌被告曾甫因施用毒品案件經強制戒
    治後猶不知悔悟，竟無視於毒品對於自身健康之戕害及國家
    對於杜絕毒品犯罪之禁令，猶施用毒品不輟，再為本件施用
    毒品犯行，惡行不輕；惟因被告吸毒係戕害自己身心之行為
    ，量刑不宜過重、施用毒品之次數及被告犯罪後坦承犯行，
    態度良好等一切情狀，分別量處如主文所示之刑，並定其應
    執行之刑。扣案之第二級毒品甲基安非他命三包（毛重四點
    七公克，外包裝因與毒品海洛因相結合無從分離而應視為毒
    品，法務部調查局九十三年三月十九日調科壹字第０九三０
    ０一一三０六０號函、最高法院九十五年度臺上字第三九三
    四號判決參照），因屬毒品危害防制條例第二條第二項第二
    款所稱之第二級毒品，應依該條例第十八條第一項前段均宣
    告沒收銷燬之。另扣案之吸食器三個，係被告所有供施用第
    二級毒品所用之物，應依刑法第三十八條第一項第二款宣告
    沒收。。
據上論斷，應依刑事訴訟法第二百七十三條之一第一項、第二百
九十九條第一項前段、第三百十條之二、第四百五十四條第二項
，毒品危害防制條例第十條第二項、第十八條第一項前段、第二
十三條第二項，刑法第十一條、第四十七條第一項、第五十一條
第五款、第三十八條第一項第二款，判決如主文。
中　　華　　民　　國　　96　　年　　5 　　月　　15　　日
                        臺灣臺中地方法院刑事第十一庭
                                法  官  王世華
如不服本判決，應於送達後十日內向本院提出上訴狀（須附繕
本），上訴於台灣高等法院台中分院。
                                書記官  劉易柔
中　　華　　民　　國　　96　　年　　5 　　月　　15　　日
附錄論罪科刑法條
毒品危害防制條例第十條
施用第一級毒品者，處六月以上五年以下有期徒刑。
施用第二級毒品者，處三年以下有期徒刑。
